【裁判字號】    99,台上,4718
【裁判日期】    990729
【裁判案由】    偽造文書
【裁判全文】
最高法院刑事判決            九十九年度台上字第四七一八號
上  訴  人  甲○○
選任辯護人  王聰明律師
上列上訴人因偽造文書案件，不服台灣高等法院中華民國九十七
年八月二十六日第二審判決（九十六年度上訴字第三○○二號，
起訴案號：台灣士林地方法院檢察署九十五年度偵字第一三七○
號），提起上訴，本院判決如下：
    主  文
原判決撤銷，發回台灣高等法院。
    理  由
本件原判決認定：上訴人甲○○之父翁祿壽（於民國八十一年三
月六日死亡）生前以建築房屋出售為業，上訴人之前妻潘碧卿除
在家帶孩子外，因住在翁祿壽設立之公司附近，即幫忙介紹、收
款、招呼購屋客戶，並偶而幫忙簽立買賣房屋契約。上訴人明知
台北市○○路○段六十五之一號二樓房屋，及坐落同市○○區○
○段二小段第二二一地號土地為翁祿壽所有，為圖多分得家產，
竟基於行使偽造私文書之犯意，未經翁祿壽同意及授權，於翁祿
壽去世前某日，在不詳地點，擅自以翁祿壽之名義，書寫立約日
期為「七十五年三月二十日」，內容為「立贈與契約書人翁祿壽
，茲本人願意將本人所有座（坐）落台北市○○區○○路四段六
十五之一號二樓房屋及其台北市○○區○○段二小段第二二一地
號等土地之本人所有權全部贈與甲○○，今後任何人不得提出權
利主張，恐口無憑特立本契約書給甲○○收存為憑」，並偽造「
翁祿壽」署押一枚，及利用其前妻潘碧卿幫翁祿壽之公司賣屋，
簽立買賣房屋契約而持有翁祿壽印鑑章之機會，盜用該印鑑章蓋
於其上，偽造翁祿壽於七十五年三月二十日贈與上開房地予上訴
人之不實內容「房屋贈與契約書」，並於台灣台北地方法院受理
上訴人之兄姐翁添、乙○○、翁寶秀、翁寶釧訴請上訴人及丙○
○等人辦理繼承翁祿壽遺產後分割共有遺產事件，於九十二年七
月二十五日下午三時二十分在上開法院家事第一法庭就該事件（
九十二年度家調字第四五八號）行調解程序時，上訴人提出前揭
偽造之「房屋贈與契約書」影本而行使之，因調解不成立，改分
九十三年度家訴字第一號事件審理，接續於九十三年二月二十七
日下午三時二十分在上開法院家事第一法庭言詞辯論時，再提出
該偽造之「房屋贈與契約書」原本而行使之，均足以生損害於翁
祿壽之其餘繼承人等及法院審理之正確性等情。因而撤銷第一審
之判決，改判論處上訴人行使偽造私文書，足以生損害於公眾及
他人罪刑，固非無見。
惟查：(一)、有罪判決書，須於理由內分別記載認定犯罪事實所憑
之證據及其認定之理由，使事實與理由兩相一致，方為合法。原
判決事實欄記載上訴人「利用其前妻潘碧卿幫翁祿壽之公司賣屋
，簽立買賣房屋契約而持有翁祿壽印鑑章之機會，盜用翁祿壽之
印鑑章」，而「偽造翁祿壽於七十五年三月二十日贈與上開房地
予甲○○等不實內容之『房屋贈與契約書』一份」。然理由中僅
籠統載述「丙○○於原審（第一審）證稱：潘碧卿曾在翁祿壽開
設之公司擔任賣屋職務，翁祿壽偶會將其印鑑章交予翁潘碧卿，
是被告（上訴人，下同）應有取得翁祿壽印鑑章之機會。本院（
原審）既查無證據證明被告偽造翁祿壽之印文，而『房屋贈與契
約書』上『翁祿壽』之印文與翁祿壽印鑑章之印文極為相似，被
告復有取得翁祿壽印鑑章之機會，是本院（原審）認『房屋贈與
契約書』上『翁祿壽』之印文，應係被告盜用翁祿壽之印章」云
云（見原判決第六頁末九行），並未具體說明憑以認定上訴人盜
用前開印鑑章偽造房屋贈與契約之證據，已難謂無理由不備及不
依憑證據認定犯罪事實之違誤。又證人之陳述，應就其全部供述
意旨為整體之觀察，予以綜合研判其證據價值，不得斷取其部分
供述，為單獨片面之判斷。原判決以「被告之前妻潘碧卿在翁祿
壽生前，除在家帶孩子外，因住在翁祿壽設立之公司附近，即幫
忙介紹、收款、招呼買屋客戶，並偶而幫忙簽立買賣房屋契約，
業據潘碧卿於本院（原審）審理時結證屬實；另證人丙○○於原
審（第一審）亦證稱：潘碧卿曾在翁祿壽開設之公司擔任賣屋職
務，翁祿壽偶會將其印鑑章交予翁潘碧卿」等語，資為所認上訴
人「應有取得翁祿壽印鑑章之機會」之論據（見原判決第六頁第
二十至二六行）。惟潘碧卿在原審經訊以：「翁祿壽名下房子賣
出，都是何人代表蓋章？」時，係證稱：「都是乙○○蓋章，包
括用我的名義也都是乙○○蓋章。當時我要照顧四個小孩，怎麼
會有時間賣房子，只是幫忙介紹、招待客人，偶爾有幫忙簽約幾
次而已」（見原審卷二第二六六頁反面），似未指證其「幫忙簽
約」時，有持翁祿壽之印鑑章蓋印之情形；而丙○○在第一審經
詰以：「這個印章（翁祿壽之印鑑章）是誰在保管？」時，雖陳
稱：「我父親在世時，應該是我父親在保管，但是我父親要賣房
子的時候會交給乙○○，他有時要出門也會交給甲○○的太太」
，但續經詰以：「你剛剛說你父親將印章交給甲○○的太太你有
無看過？」時，則答稱：「我沒有看過，但是程序上就是這樣，
因為乙○○是我父親的兒子，甲○○的太太是他媳婦」等語（見
一審卷第二○○頁），則其指稱翁祿壽要出門時，會將印鑑章交
予潘碧卿，僅是個人之意見，並非就其親身見聞體驗之客觀事實
提供證言。潘碧卿、丙○○上開證詞，是否可憑以據為潘碧卿曾
持有翁祿壽印鑑章之判斷基礎，即非無疑。原審未綜合其等全部
陳述意旨，竟各斷取部分供述，援引為「翁祿壽偶會將其印鑑章
交予潘碧卿」及「上訴人應有取得翁祿壽印鑑章之機會」之論述
依據，非唯與卷證資料不合，且有調查未盡之違誤。(二)、有罪判
決書，應記載對於被告有利之證據不採納之理由，如漏未記載，
即有判決不備理由之違背法令，刑事訴訟法第三百十條第二款、
第三百七十九條第十四款前段分別定有明文。乙○○在第一審經
訊以：「你父親死亡的時候，你是否有交紙袋給各個兄弟，紙袋
內放你父親要給各個兄弟的權狀？」時，證稱：「那是我父親死
亡時，我們兄弟一起打開我父親的鐵櫃、桌子，將我父親的權狀
、存摺通通拿出來整理，登記各人名字的權狀各人拿走」（見一
審卷第一九四至一九五頁）；丙○○在原審法院民事庭九十二年
度家上字第四三號分割共有物事件準備程序期日陳稱：「確實是
我父親過世後，乙○○將系爭房屋之建物所有權狀親自交給甲○
○」、「今日被上訴人甲○○所提出之系爭房屋建物所有權狀確
實是乙○○交給他的」（見原審卷二第八七頁）；而上訴人在原
審亦具狀陳稱：翁祿壽取得上開房屋產權，即贈與上訴人作為住
家及存放工作上使用材料之處所，上訴人二十多年前受贈即已遷
入戶籍及居住，後經上訴人出租李永錦二十多年，並均由上訴人
負責繳稅，翁祿壽去世後，由乙○○在五兄弟分財產時，親筆在
上開房屋所有權狀寫上上訴人名字「日章」二字，分配歸上訴人
所有，交給上訴人收執保管（見原審卷二第四四至四六頁）。上
開事證，就上訴人所辯：前揭房地，伊係在翁祿壽生前即經贈與
，並未盜用印鑑章偽造不實之房屋贈與契約書等語，自屬有利證
據，原審未予審酌，亦未說明究如何均無足憑採，非無判決理由
不備之違誤。上訴意旨指摘原判決不當，非無理由，因原判決上
述之違背法令，影響事實之確定，本院無可據以自為裁判，應將
原判決撤銷，發回原審法院更為審判。
據上論結，應依刑事訴訟法第三百九十七條、第四百零一條，判
決如主文。
中    華    民    國  九十九  年    七    月  二十九  日
                      最高法院刑事第六庭
                          審判長法官  陳  世  雄
                                法官  魏  新  和
                                法官  徐  文  亮
                                法官  吳  信  銘
                                法官  蔡  彩  貞
本件正本證明與原本無異
                                      書  記  官
中    華    民    國  九十九  年    八    月    二    日
                                                      v

司法院資訊處製作；財團法人民間司法改革基金會備份。
